臺灣高等法院刑事判決　　　　　　　　　　　　　九十年度上更(一)字第一一一三號
　　上　訴　人
　　即　被　告　戊○○○
　　　　　　　　（即邱月里）
　　選任辯護人　鍾開榮
右上訴人因偽造文書等案件，不服臺灣桃園地方法院八十六年度訴字第一一五七號，
中華民國八十八年五月十九日第一審判決（起訴案號：臺灣桃園地方法院檢察署八十
六年度偵字第七七五五號、第九０００號），提起上訴，經判決後，由最高法院發回
更審，本院判決如左：
        主  文
原判決撤銷。
戊○○○連續行使偽造私文書，足以生損害於他人，處有期徒刑壹年。
        事  實
一、戊○○○基於概括之犯意，意圖為自己不法之所有，未經陳秋玉葉、己○○、呂
    清河、林秀珍等人之同意，冒用渠等名義參加丁○○、庚○○○之互助會。又自
    任會首，冒用己○○名義跟會。再分別冒用渠等名義及冒用會員呂怡玲名義，在
    桃園縣龜山鄉○○路廿九號台灣華歌爾股份有限公司（下稱華歌爾公司）之工廠
    ，於開標時，在標單上偽簽上開各人之姓名署押，及所出之利息金額，持以行使
    投標，標得各該期之會款，足以生損害於所偽簽冒標姓名之人及其他活會會員。
    使活會會員陷於錯誤，以為係各被冒名之人得標，交付會款於會首，再由會首將
    得標金額交付戊○○○，或直接由活會會員將會款金額，交付於為會首之戊○○○。其各次互助會之會首、會員人數、起迄時間、開標方式、被冒標人之姓名、
    利息、冒標之時間、所詐得之金額等，詳如附表一所示。至八十四年四月間，戊○○○避不見面，各互助會之會首及會員始知受騙。
二、案經被害人丁○○、庚○○○、甲○○及壬○○等訴由臺灣桃園地方法院檢察署
    檢察官偵查起訴。
        理  由
一、訊據上訴人即被告戊○○○雖不否認有以附表一所示之人之名義加入互助會，並
    以渠等之名義標取會款，然否認有偽造文書、詐欺之犯行，辯稱：事前經附表人
    士之同意，才以渠等名義入會，此舉是為連續標取會款，並無不法意圖。至無法
    續繳死會會款或履行會首之義務，乃因遭友人辛○○倒債新台幣（下同）一千多
    萬元而受連累，並非蓄意詐欺。各互助會無法繼續後，委請當時所工作之華歌爾
    公司廠長林柏宏以其退休金、勞保金等代為處理廠內互助會債務，並無詐欺之犯
    意云云。
二、然查：
（一）右揭犯罪事實，迭據被害人丁○○、庚○○○、甲○○、壬○○指訴綦詳，並
      有如附表一所示之各互助單在卷可證。
（二）附表一編號一所示互助會被冒標之證人陳邱玉葉（被告之妹妹），於偵查及原
      審法院審理時證稱：我沒有參加丁○○為會首之互助會，被告問過是否要跟丁○○的會，為我所拒絕，直到丁○○要向其收死會會款時，才知道被告冒用名
      義加入丁○○為會首之互助會等語。被告雖改稱：先以陳邱玉葉名義加入丁○○之會，後陳邱玉葉不肯入會，乃自行頂下，並通知會首丁○○云云。然告訴
      人丁○○堅稱被告並未通知陳秋玉葉不肯入會，而頂下之事。設如被告頂下陳
      邱玉葉之會，則何以告訴人丁○○向陳邱玉葉收死會會款，因而發現冒標之事
      ？且被告若已告知會首陳邱玉葉不願入會，由其頂替，則被告可光明正大以自
      己之名標取會款，焉有甘冒偽造文書之刑責，冒用陳邱玉葉之名義標取會款之
      理？陳邱玉葉既不同意以其名義入會，被告仍以其名義入會並標取會款，其冒
      名跟會標會、偽造文書、詐欺之犯行，極為明確。
（三）被告辯稱經己○○之同意，以己○○名義加入丁○○為會首如附表一編號二之
      互助會及其所召集附表一編號四、七之互助會云云。然本件告訴人多人，無一
      知道己○○為何人，原審屢訊問己○○為何人、年籍為何？被告答稱己○○係
      其友人，然既係友人，又同意以其名義跟會，被告如何不知己○○之住址或聯
      絡方式？被告又如何聯繫其跟會或投標，收取會款？被告雖又改稱己○○本有
      同意入會，嗣後不同意入會，伊有通知丁○○，並由其頂下云云。然丁○○堅
      稱並無此事，且附表一編號四、七之互助會，既為被告所召集，如己○○始終
      履行會員之義務，何以在八十四年四月被告拒絕履行所有互助會債務之後，己○○亦突然失去連繫？至被告上訴本院中，提出己○○之住址為桃園縣桃園市
      ○○路六十號七樓，然經本院依址傳訊，因無法送達而退回，有退回之郵務送
      達信封可按。本院再透過法務部戶役政連結作業系統，查詢上揭住址，並無己○○資料存在，嗣將全國姓名己○○者全部列印，提示被告，被告表示並無跟
      會之己○○其人，有本院戶政等資料查詢表、法務部戶役政連結作業系統列印
      紀錄及本院九十年一月三十一日訊問筆錄可按。足證該己○○者，為被告杜撰
      冒名參與互助會，亦已灼然。
（四）被告辯稱經過其友人林月霞之同意，以林月霞之女兒呂怡玲名義，加入附表一
      編號三之互助會，且呂怡玲之會尚屬活會云云。然告訴人丁○○指稱被告在該
      互助會第一次開標之八十二年十二月一日，即以呂怡玲之名義標走會款。證人
      即附表一編號三之互助會會員何培良之太太呂麗雲（亦為華歌爾公司之同事）
      於原審中證稱：事實上是我參加該會，以何培良名義入會。丁○○的會我第一
      次入會，所以印象非常深刻，她第一次開標我有參加，以後我就沒參與開標。
      八十二年十二月一日中午，我到公司二樓幹訓班在丁○○桌上開標，戊○○○
      最慢到，他寫紙條（標單），我們紙條上寫名字及金額，戊○○○的標單放桌
      上第一位，開標結果是呂怡玲以三千一百元得最高標，他的標單寫呂怡玲名字
      ，是被告提出來，直接投標等語。證人林月霞雖證稱有委託被告以其女兒呂怡
      玲名義加入丁○○所召集之互助會，透過被告繳交了十三次活會會款，但想要
      標會時，丁○○不讓競標，才知道被告已將呂怡玲的會標走等語。是被告雖有
      得林月霞同意，以林月霞之女兒呂怡玲名義加入互助會，然在林月霞及呂怡玲
      均不知情之情況下，冒用呂怡玲名義標走會款，彰彰甚明。
（五）附表一編號五互助會被冒標之證人黃教旺，於檢察官偵查及原審審理時證稱：
      我未參加被告所召集之互助會，是在案外人楊惠珍代被告清理互助會，向其收
      死會會款時，才知道被告用其名義入會冒標之事。而附表一編號六之互助會被
      冒標之證人呂清河，於偵查中亦證述根本沒有同意被告以其名義參加庚○○○
      所召集之互助會。均證被告冒用黃教旺、呂清河名義跟會及標會。
（六）被告稱有經過附表一編號八之互助會會員林秀珍之同意託其入會，林秀珍係其
      朋友云云。然自偵查以至審理，被告始終提不出林秀珍之年籍、住址或聯絡方
      式，以供調查，被告既稱林秀珍為其朋友，託其入會，則會款之繳交、標會及
      得標金之轉交等等事宜，均須由其代辦，被告竟不知住址、聯絡方式，如何進
      行互助會務事宜？此顯與情理不符，實不可置信。
（七）被告另稱在八十四年三、四月間無法履行互助會債務，係其夫郭恆彥土地徵收
      補助款借予友人辛○○、丙○○夫婦，遭倒債一千餘萬元所連累。然被告冒標
      會款，與他人倒其債務，不能劃上等號，不因其是否遭人倒債，而得免除其冒
      標詐欺之罪責。其聲請傳訊郭恆彥、辛○○、丙○○，自無必要。所提出倒債
      之支票、土地買賣移轉要約書、徵收用地補償計算書、土地謄本等，均不足為
      被告有利之認定。
（八）證人即華歌爾公司之廠長林柏宏，證稱：為被告處理互助會之善後事宜，是因
      為被告倒了員工一千多萬元，為免影響員工心情，才出面代為處理，廠外會員
      之事，伊不清楚，並無答應被告廠內會員之債務由其代為處理，而廠外會員則
      由被告自行解決，且被告僅有以退休金處理廠內會員之債務，並無以其他之錢
      來處理等語。林柏宏所述，僅屬被告事後處理債務之態度，不影響其詐欺罪責
      之成立。
（九）綜上所述，被告所辯，為卸責之詞，不足採信，其事證明確，犯行足堪認定，
      應予依法論科。
三、按互助會標會者，在字條上書寫會員姓名及金額數字，依習慣或特約表示某會員
    投標之利息，為刑法第二百二十條第一項之準私文書。核被告所為，係犯刑法第
    二百十六條、第二百十條之行使偽造私文書罪及第三百三十九條第一項之詐欺取
    財罪。被告偽造會員之姓名署押，為偽造私文書之階段行為，偽造私文書之低度
    行為，又為行使偽造私文書之高度行為所吸收，均不另論罪。被告連續行使偽造
    私文書及詐欺取財之犯行，均時間緊接，方法相同，嗣犯構成要件相同之罪名，
    顯係基於概括之犯意反覆為之，應論以連續犯，依刑法第五十六條之規定加重其
    刑。被告每次偽造標單行使，以詐取多數活會會員之會款，係一行為而觸犯數個
    相同之詐欺罪名，為刑法第五十五條同種類之想像競合犯。被告所犯行使偽造私
    文書及詐欺罪間，有方法與結果之牽連關係，應依刑法第五十五條之規定，從較
    重之行使偽造私文書罪處斷。
四、公訴意旨另以：被告戊○○○參加如附表二所示之各互助會，於標取會款後即避
    不見面，因認被告另涉有連續犯刑法第三百三十九條第一項之詐欺取財罪嫌。按
    犯罪事實應依證據認定之，無證據不得推定其犯罪事實，刑事訴訟法第一百五十
    四條定有明文。又認定不利於被告之事實，須依積極證據，苟積極證據不足為不
    利於被告事實之認定時，即應為有利於被告之認定，更不必有何有利之證據（最
    高法院三十年上字第八一六號著有判例意旨參照）。訊據被告堅決否認有此部分
    犯行。經查：附表二編號一之互助會，被告係於八十一年九月一日加入，至八十
    二年四月一日及八十二年十月一日，才分別以一千二百元、一千六百五十元得標
    ，得標後又續交死會會款至八十四年三月。附表二編號二之互助會，被告於八十
    一年三月一日加入，至八十二年九月一日，以一千二百元得標，得標後又續交死
    會會款至八十四年三月。附表二編號三之互助會，被告係八十二年四月一日加入
    ，於八十二年八月一日才以一千四百元得標，得標後又續交死會會款至八十四年
    三月，有告訴人丁○○所提出之會務進行之書面資料可稽。被告以自己名義加入
    附表二之各互助會，標得會款，並續交死會會款多期，並非一經加入互助會即以
    高息搶標後，即不付會款，實難認其有施用詐術，使告訴人陷於錯誤之犯行。
    此外，復查無其他積極證據，足以證明被告有詐欺犯行。因檢察官認其與前開有
    罪部分，有連續犯裁判上一罪之關係，自無庸另為無罪之諭知。
五、原審對被告為有罪科刑之判決，固非無見，惟查：(一)原審法院另認被告冒用乙○○名義，參加附表一編號四、五、八所示之互助會，冒名標會詐得三十九萬元、
    四十二萬元、三十四萬元。惟證人乙○○於偵查及審理中均證稱附表一編號五之
    會，為其自己參加，其餘之會同意被告用其名義參加等語。則此部分，被告自無
    偽造文書及詐欺犯行。檢察官亦不認被告犯罪，未予起訴。原審就檢察官未起訴
    亦不構成犯罪部分，為訴外裁判，自有違誤。(二)被告偽造之標單，為準私文書，
    原審認定係一般私文書，尚有未合。(三)被告於原審判決後已分別與丁○○、庚○○○、甲○○及壬○○等人達成和解，有丁○○、庚○○○、甲○○及壬○○所
    立之書據附卷可稽，原審未及就被告犯罪後與被害人和解之態度予以審酌，亦有
    未洽。被告上訴意旨，仍執前詞，否認全部犯罪，雖無理由，然原判決既有可議
    ，自應由本院將其撤銷改判。爰審酌被告犯罪動機、目的、手段、所生危害及犯
    罪後之態度等一切情狀，量處如主文第二項所示之刑。被告冒名標會、偽造之標
    單，於標會後均已丟棄，且一般互助會標會後，並無保留標單之情形，該偽造之
    文書，既已滅失而不存在，自無庸宣告沒收，附此說明。
六、據上論斷，應依刑事訴訟法第三百六十九條第一項前段、第三百六十四條、第二
    百九十九條第一項前段、刑法第五十六條、第二百十六條、第二百十條、第二百
    二十條第一項、第三百三十九條第一項、第五十五條、罰金罰鍰提高標準條例第
    一條前段，判決如主文。
本案經檢察官柯麗鈴到庭執行職務
中     華     民     國     九十一    年      一      月      十五      日
                            臺灣高等法院刑事第五庭
                                審判長法  官  曾  德  水
                                      法  官  楊  貴  雄
                                      法  官  趙  功  恒
右正本證明與原本無異。
如不服本判決應於收受送達後十日內向本院提出上訴書狀，其未敘述上訴之理由者並
得於提起上訴後十日內向本院補提理由書（均須按他造當事人之人數附繕本）。
                                      書記官  孫  佩  琳
中     華     民     國     九十一    年      一      月       十五     日
附錄本案論罪科刑法條全文：
刑法第二百十六條
行使第二百十條至第二百十五條之文書者，依偽造、變造文書或登載不實事項或使登
載不實事項之規定處斷。
刑法第二百十條
偽造、變造私文書，足以生損害於公眾或他人者，處五年以下有期徒刑。
刑法第三百三十九條第一項
意圖為自己或第三人不法之所有，以詐術使人將本人或第三人之物交付者，處五年以
下有期徒刑、拘役或科或併科一千元（已提高十倍為一萬元）以下罰金。
附表一：（金額為新台幣）
┌──┬───┬──────┬────┬────┬───────────┐
│編號│會  首│  起迄時間  │會員人數│每月會款│  被告詐取會款之方式  │
│    │      │            │（連會首│及繳交利│  及詐得金額          │
│    │      │            │）      │息方式  │                      │
├──┼───┼──────┼────┼────┼───────────┤
│一  │丁○○│民國（下同）│五十名  │五千元、│未經陳邱玉葉同意，冒用│
│    │      │八十年十二月│        │外標方式│其名參與該會，並於八十│
│    │      │一日起至八十│        │        │一年四月在標單上偽簽邱│
│    │      │五年一月一日│        │        │玉葉署名及利息九百三十│
│    │      │止          │        │        │元得標。共詐得廿二萬五│
│    │      │            │        │        │千元。( 計算式：5000元│
│    │      │            │        │        │Ｘ45 )。              │    │
├──┼───┼──────┼────┼────┼───────────┤
│二  │丁○○│八十一年十二│四十七名│一萬元  │未經己○○之同意，冒用│
│    │      │月起至八十五│        │內標方式│其名，於八十三年一月在│
│    │      │年十月止    │        │        │標單上偽簽己○○之署名│
│    │      │            │        │        │及利息一千七百元得標。│
│    │      │            │        │        │共詐得廿七萬二千九百元│
│    │      │            │        │        │。( 計算式：(00000-000││
│    │      │            │        │        │0)元Ⅹ(47-14))        ││
├──┼───┼──────┼────┼────┼───────────┤
│三  │丁○○│八十二年十一│五十七名│ 一萬元 │未經呂怡玲之同意，冒用│
│    │      │月起至八十七│        │ 外標方 │其名，於八十二年十二月│
│    │      │年七月止    │        │ 式     │在標單上偽簽呂怡玲署名│
│    │      │            │        │        │及利息三千一百元得標。│
│    │      │            │        │        │共詐得五十七萬元。( 計│
│    │      │            │        │        │算式：10000元Ⅹ57)    │ │
├──┼───┼──────┼────┼────┼───────────┤
│四  │郭邱  │八十一年十二│五十名  │一萬元  │未經己○○之同意，冒用│
│    │月里  │月二日起至八│        │外標方式│其名入會，並於八十二年│
│    │      │十六年二月二│        │        │六月，在標單上偽簽陳光│
│    │      │日止        │        │        │美之署名及利息各三千二│
│    │      │            │        │        │百元得標。詐得四十三萬│
│    │      │            │        │        │元。(計算式：10000元Ⅹ│
│    │      │            │        │        │(50-7))               ││
├──┼───┼──────┼────┼────┼───────────┤
│五  │郭邱  │八十二年七月│五十二名│一萬元  │未經黃教旺之同意，冒用│
│    │月里  │二日起至八十│        │外標方式│其名入會，並於八十三年│
│    │      │六年十一月十│        │        │八月，在標單上偽簽黃教│
│    │      │日止        │        │        │旺之署名及利息二千六百│
│    │      │            │        │   │元得標。詐得卅八萬元。│
│    │      │            │        │        │(計算式：10000元Ⅹ (52│
│    │      │            │        │        │-14)                  │
├──┼───┼──────┼────┼────┼───────────┤
│六  │童鍾  │八十二年十一│三十一名│二萬元  │未經呂清河之同意，冒用│
│    │美雪  │月起至八十五│        │外標方式│其名入會，於八十二年十│
│    │      │年五月止    │        │        │二月一日在標單上偽簽呂│
│    │      │            │        │        │清河之署名，及利息三千│
│    │      │            │        │        │二百元得標。詐得六十萬│
│    │      │            │        │        │元。(計算式：（20000元│
│    │      │            │        │        │Ⅹ(31-1))             │
├──┼───┼──────┼────┼────┼───────────┤
│七  │郭邱  │八十一年四月│五十二名│一萬元  │未經己○○之同意，冒用│
│    │月里  │二日起至八十│        │外標方式│其名入會，於八十三年九│
│ │      │五年八月二日│        │        │月在標單上偽簽己○○之│
│    │      │止          │        │        │署名，及利息三千五百元│
│    │      │            │        │        │得標。詐得廿二萬元。( │
│    │      │            │        │        │計算式：10000元Ⅹ(52-3│
│    │      │            │        │        │0))                   │  │
├──┼───┼──────┼────┼────┼───────────┤
│八  │壬○○│八十三年四月│四十一名│一萬元  │未經林秀珍之同意，冒用│
│    │      │一日起至八十│        │外標方式│其名義入會，於八十三年│
│    │      │六年八月一日│        │        │五月一日在標單上偽簽林│
│    │      │止          │        │        │秀珍之署名及利息二千元│
│    │      │            │        │        │得標。詐得四十萬元。( │
│    │      │            │        │        │計算式：10000元Ⅹ(41-1│
│    │      │            │        │        │) )                   │  │
└──┴───┴──────┴────┴────┴───────────┘
附表二：
┌──┬───┬──────┬────┬────┬───────────┐
│編號│會  首│  起迄時間  │會員人數│每月會款│  被告詐取會款之方式  │
│    │      │            │（連會首│及繳交利│  及詐得金額          │
│    │      │            │）      │息方式  │                      │
│    │      │            │        │        │                      │
├──┼───┼──────┼────┼────┼───────────┤
│一  │丁○○│八十一年九月│四十五名│一萬元  │初期均如期繳交會款，待│
│    │      │一日起至八十│        │        │取得被害人之信任後，大│
│    │      │五年五月一日│        │        │量召集並參與他人之互助│
│    │      │止          │        │        │會，於八十二年四月及同│
│    │      │            │        │        │年十月標取會款後，旋即│
│    │      │            │        │        │避不見面。            │
├──┼───┼──────┼────┼────┼───────────┤
│二  │丁○○│八十一年三月│三十八名│一萬元  │初期均如期繳交會款，待│
│    │      │一日起至八十│        │        │取得被害人之信任後，大│
│    │      │四年四月一日│        │        │量召集並參與他人之互助│
│    │      │止          │        │        │會，於八十二年九月標得│
│    │      │            │        │        │會款後，旋即避不見面。│
├──┼───┼──────┼────┼────┼───────────┤
│三  │丁○○│八十二年四月│四十名  │一萬元  │初期均如期繳交會款，待│
│    │      │起至八十五年│        │        │取得被害人之信任後，大│
│    │      │七月止      │        │        │量召集並參與他人之互助│
│    │      │            │        │        │會，於八十二年八月標取│
│    │      │            │        │        │會款後，旋即避不見面。│
└──┴───┴──────┴────┴────┴───────────┘
